臺灣高等法院民事判決　　　　　　　　　　　　　　　九十三年度上字第五一五號
　　上　訴　人　甲○○
　　訴訟代理人　江鶴鵬律師
　　被上訴人　　乙○○即祭祀公業邱道陞管理人
　　　　　　　　乙○○
　　右　一　人
　　訴訟代理人　邱創舜律師
當事人間請求確認當選無效事件，上訴人對於中華民國九十三年四月二十七日臺灣板
橋地方法院九十二年度訴字第一六八七號第一審判決提起上訴，並為訴之變更及追加
，本院於九十三年十二月七日言詞辯論終結，判決如下：
    主    文
確認被上訴人乙○○與祭祀公業邱道陞間之管理人委任關係不存在。
變更及追加之訴訴訟費用由被上訴人負擔。
    事    實
甲、上訴人方面：
一、聲明：如主文所示。
二、陳述：除與原判決記載相同者，茲引用之外，補稱：
  (一)按祭祀公業派下員大會與管理委員會之召集應由管理人為之，此由祭祀公業邱道
    陞管理暨管理組織規約（以下簡稱規約）第九條第一項所謂：「管理人對外代表
    本公業，對內主持祭祀公業並管理財產，召開派下員大會與管理委員會」之規約
    得以明之。因此非具管理人之資格者不得逕行召集祭祀公業派下員大會與管理委
    員會。
  (二)復按祭祀公業規約第十三條規定：「管理人出缺時，由常務管理委員互選一人代
    理之，其任期以補足該屆任期為限」，基此規定，祭祀公業在管理人辭職出缺之
    情況下，理應由另二位常務管理委員互選一人（註：依規約第八條規定祭祀公業
    今若如被上訴人在原審主張上訴人已在任期中辭職屬實，則祭祀公業管理人之職
    務依前揭規約規定理應由常任管理委員邱垂昱、邱正義互選一人代理之。
  (三)茲因祭祀公業至今無法產生代理管理人。故部分管理委員意圖取巧，違背前揭規
    約第九條之規定，竟慫恿非具管理人身份或代理管理人身份之監察人邱樹木，於
    九十二年六月二十六日出具通知書乙份，召開祭祀公業派下員大會暨管理委員，
    並於九十二年七月六日（星期日）以派下員大會與管理委員會不分別開會，而逕
    採共同開會之形式下選出被上訴人乙○○為新任管理人。其選任顯非適法。
乙、被上訴人方面：
一、聲明：上訴及追加、變更之訴均駁回。
二、陳述：除與原判決記載相同者，茲引用之外，補稱：
  (一)不同意上訴人所為訴之變更及追加。
  (二)邱樹木為祭祀公業邱道陞之監察人，此為上訴人所自承，依我國民事相關法令並
    未對祭祀公業監察人之職權予以規範，實有準用公司法相關規定之必要，公司法
    第二百一十條明白規定：監察人認為必要時，得召開股東會，是監察人邱樹木認
    為必要而召開派下員大會，即屬有據。
  (三)上訴人雖執祭祀公業邱道陞管理暨管理組織規約第九條第一項及第十三條規定，
    認應由管理人召開派下員大會，如管理人出缺時，應由常務管理委員會邱垂昱、
    邱正義二人互推一人代理管理人云云。然查原管理人甲○○辭職，前經派下員大
    會選任邱垂昱為管理人，向桃園縣八德市公所申請准予備查，因甲○○聲明異議
    ，致該公所未予准許備查，有卷附八德市公所函送資料可稽，足見上訴人甲○○
    違法處分公業財產，引起公憤而辭職後，仍刻意阻撓公業事務之處理，其心態確
    屬可議。且不論管理人本人召開會議，或由常務管理委員代理管理人召開會議其
    等職權僅至該任期屆滿為止，上訴人甲○○於八十七年三月一日經選任為管理人
    ，邱垂昱，邱正義亦於同日當選為常務管理委員：依任期四年計之，其等職權最
    遲應於九十一年二月底終終止。是邱垂昱、邱正義二人不可能於九十二年六、七
    月間以代理管理人身分召開派下員大會，上訴人前開主張，即無足取。
  (四)既無管理人或代理管理人可召開派下員大會，自得準用公司法第二百十條規定，
    由監察人邱樹木，召開派下員大會，又按祭祀公業管理人死亡或因故不能召開派
    下員大會時，經派下全體十分之一以上連署，並報經民政機關之許可，得召開派
    下員大會，祭祀公業土地清理要點第十三點規定甚明，有桃園縣政府九十一年五
    月十七日府民禮字第○九一○一○五三七○號函（影本見證一）可證，監察人邱
    樹木於備齊一切資料後，向八德市公所申請經該所審核後，以九十二年八月十二
    日德民字第○九二○○二一四九四○號函復准予報准召開，此有開會通知書（影
    本見證二）可證，足見該次九十二年七月六日之派下員大會係有召集權人所召集
    ，並於會議中合法選出被上訴人為祭祀公業管理人，並向八德市公所備查在案，
    難認該會議之召開違法。
    理    由
壹、程序方面：
一、按在第二審為訴之變更或追加，而有民事訴訟法第二百五十五條第一項第二款至
    第六款規定之情形者，雖未經他造同意，仍得為之，此為民事訴訟法第四百四十
    六條第一項但書所明定。原告於第二審為訴之變更追加，苟其請求之基礎事實同
    一者，既合於民事訴訟法第二百五十五條第一項第二款規定之情形，即非法所不
    許。所謂請求之基礎事實同一，係指變更或追加之訴與原訴之主要爭點有其共同
    性，各請求利益之主張在社會生活上可認為同一或關連，而就原請求之訴訟及證
    據資料，於審理繼續進行在相當程度範圍內具有同一性或一體性，得期待於後請
    求之審理予以利用，俾先後兩請求在同一程序得加以解決，避免重複審理，進而
    為統一解決紛爭者，即屬之（最高法院九十年度臺上字第一六號判決意旨參照）
    。本件上訴人於原審係主張訴外人邱樹木不依祭祀公業邱道陞之規約規定，非法
    召集祭祀公業邱道陞派下員大會，其所選任之管理人為無效，因而請求確認乙○
    ○當選祭祀公業邱道陞新任管理人無效，上訴後上訴人變更聲明改為請求確認乙
    ○○與祭祀公業邱道陞間管理人委任關係不存在，其所主張之基礎事實仍為邱樹
    木無權召集派下員大會，故其請求之基礎事實同一，其訴之變更應予准許。又由
    於變更後之新訴，其訴訟標的對於乙○○及祭祀公業邱道陞必須合一確定，上訴
    人因而追加祭祀公業邱道陞為共同被告，亦應予准許。
二、上訴人原第一審之訴既經變更，本院即應就變更後之新訴為審理。
三、查上訴人係祭祀公業邱道陞之派下員，並為該祭祀公業之前任管理人，上訴人主
    張訴外人邱樹木非法召集派下員大會，被上訴人乙○○因而當選為新任管理人，
    其當選為無效，求為確認乙○○與祭祀公業間之管理人委任關係不存在，被上訴
    人就此既有爭執，上訴人自有提起確認之訴之法律上利益，併此敘明。
貳、實體方面：
一、上訴人主張：上訴人為祭祀公業邱道陞之派下員，並為該公業原任管理人，依公
    業管理及組織規約（以下簡稱規約）第九條規定，派下員大會應由管理人召開，
    又依規約第十三條規定：「管理人出缺時，由常務管理委員互選一人代理之，其
    任期以補足該屆任期為限」，基此規定，祭祀公業在管理人辭職出缺之情況下，
    理應由另二位常務管理委員即邱垂昱、邱正義互選一人代理行使管理人之職。今
    若如被上訴人在原審主張上訴人已在任期中辭職屬實，則祭祀公業管理人之職務
    依前揭規約規定理應由常任管理委員邱垂昱、邱正義互選一人代理之，並由代理
    之管理人召集派下員大會，始為適法。乃訴外人邱樹木僅為監察人，其無權召集
    派下員大會，竟於九十二年七月六日召集派下員大會，而於該次大會選任乙○○
    為新任管理人，則其當選自屬無效等語。
二、被上訴人則以：
  (一)邱樹木為祭祀公業邱道陞之監察人，此為上訴人所自承，依我國民事相關法令並
    未對祭祀公業監察人之職權予以規範，實有準用公司法相關規定之必要，公司法
    第二百一十條明白規定：監察人認為必要時，得召開股東會，是監察人邱樹木因
    認為必要而召開派下員大會，即屬有據。
  (二)上訴人雖執祭祀公業邱道陞管理暨管理組織規約第九條第一項及第十三條規定，
    認應由管理人召開派下員大會，如管理人出缺時，應由常務管理委員會邱垂昱、
    邱正義二人互推一人，代理管理人云云。然查原管理人甲○○辭職，前經派下員
    大會選任邱垂昱為管理人，向桃園縣八德市公所申請准予備查，因甲○○聲明異
    議，致該公所未予准許備查，有卷附八德市公所函送資料可稽，足見上訴人甲○
    ○違法處分公業財產，引起公憤而辭職後，仍刻意阻撓公業事務之處理，其心態
    確屬可議。且不論管理人本人召開會議，或由常務管理委員代理管理人召開會議
    其等職權僅至該任期屆滿為止，上訴人甲○○於八十七年三月一日經選任為管理
    人，邱垂昱，邱正義亦於同日當選為常務管理委員：依任期四年計之，其等職權
    最遲應於九十一年二月底終止。是邱垂昱、邱正義二人不可能於九十二年六、七
    月間以代理管理人身分召開派下員大會，上訴人前開主張，即無足取等語置辯。
三、上訴人主張，其為祭祀公業邱道陞之派下員，有卷附派下員名冊可稽（原審卷第
    五頁），並為被上訴人所不爭執。又訴外人邱樹木為祭祀公業之監察人，其於九
    十二年七月六日召集派下員大會，並於該次會議選任被上訴人乙○○為新任管理
    人，此並有召集大會通知函（本院卷第二二頁）及會議記錄附卷可稽（原審卷第
    四三頁），此部分上訴人之主張堪認為真實。是本件應審酌者厥為：邱樹木是否
    為有權召集人？該次會議選任被上訴人乙○○為祭祀公業管理人是否有效？茲謹
    說明如次：
四、按無召集權人召集之股東會所為之決議，屬當然無效，最高法院二十八年上字第
    一九一一號判例著有明文。又最高法院九十二年度台上字第二五一七號民事判決
    亦認：「按公寓大廈管理委員會為人的組織體，區分所有權人會議為其最高意思
    機關。其區分所有權人會議之召集程序或決議方法，違反法令或章程時，依公寓
    大管理條例第一條第二項規定，固應適用民法第五十六條第一項撤銷總會決議
    之規定，由區分所有權人請求法院撤銷區分所有權人會議之決議。惟區分所有權
    人會議如係由無召集權人所召集而召開，既非公寓大廈管理委員會合法成立之意
    思機關，自不能為有效之決議，且在形式上亦屬不備成立要件之會議，其所為之
    決議當然自始完全無決議之效力。」本此法理，祭祀公業派下員大會乃祭祀公業
    最高意思機關，派下員大會如係由無召集權人所召集而召開，既非祭祀公業管理
    委員會合法成立之意思機關，自不能為有效之決議，其所為之決議當然自始無效
    。
五、查依本祭祀公業規約第九條規定：「管理人對外代表本公業，對內主持祭祀並管
    理公業財產，召開派下員大會與管理委員會。本公業業務，以過半數管理委員之
    出席，出席委員過半數之同意決之。」，第十三條規定：「管理人出缺時，由常
    務管理委員互選一人代理之，其任期以補足該屆任期為限」，第十四條規定：「
    ，本公業派下員大會每年定期召開一次，固定每年冬至日上午九時於祠堂所在地
    舉行，不另行通知，必要時得召開臨時大會，均由管理人召集並主持之。」又第
    十八條規定：「十九會份管理委員經連署十分之二以上得向管理委員會提案召開
    派下員臨時大會，管理委員會自接獲提議，應於兩個月內召開完畢。」（參本院
    卷第二十頁）。由以上諸規定觀之，系爭祭祀公業之派下員大會可分為定期派下
    員大會及臨時派下員大會二種，均由管理人召集之，管理人出缺時，則由常務管
    理委員互選一人代理之，直到任期屆滿為止；又如管理人不為召集，或無管理人
    或代理管理人可資召集派下員大會者，依規約第十八條之意旨，應由十九會份管
    理委員經連署十分之二以上，向管理委員會提案召開派下員臨時大會，管理委員
    會自接獲提議，於兩個月內召開完畢，始為適法。
六、本件上訴人甲○○於八十七年三月一日起被推舉為祭祀公業管理人，任期四年，
    另訴外人邱垂昱、邱正義亦於同日當選為常務管理委員，任期亦為四年，甲○○
    任祭祀公業管理人乙案，並經祭祀公業報請桃園縣八德市公所准予備查，有八德
    市公所八十七年三月二十三日德市民字第八七一０五五八一號函附卷可稽（原審
    卷第三三頁），並為兩造所不爭執，嗣上訴人於八十九年十二月十日辭離祭祀公
    業管理人職務（參原審卷第二七頁辭職書），按規約第十三條規定，本應由常務
    管理委員邱垂昱、邱正義二人互選一人代理祭祀公業管理人，任期至九十一年二
    月二十八日止，但邱垂昱、邱正義並未互選一人代理管理人，反於八十九年十二
    月間由邱垂昱向桃園縣八德市公所申請為祭祀公業新任管理人備查，但為八德市
    公所以未符規約第十三條規定（欠缺常務管理委員互選一人代理原管理人之證明
    文件），及原管理人甲○○提出異議為由，而未准予備查（參原審卷第八十頁八
    德市公所函稿），迄九十二年七月六日，始由監察人邱樹木召開派下員大會暨管
    理委員會，選任被上訴人乙○○為新任管理人（參本院卷第二二頁召集通知書及
    原審卷第四三頁會議紀錄），由於監察人邱樹木並非規約所定得召集派下員大會
    暨管理委員會之人，則依前開說明，其派下員大會暨管理委員會所為選任被上訴
    人乙○○為新任管理人之決議即屬當然無效。
七、被上訴人雖辯稱：邱樹木既為監察人，該祭祀公業於九十二年七月間既無管理人
    或代理管理人可召開派下員大會，自得準用公司法第二百一十條之規定，由監察
    人召開派下員大會云云。惟查：固然常務管理委員邱垂昱、邱正義之任期至九十
    一年二月底即已屆滿而無法依規約第十三條規定互選一人為代理管理人，此際，
    該祭祀公業即處於無管理人或無代理管理人可資召集派下員大會之情況，則自應
    依規約第十八條之規定，由十九會份管理委員經連署十分之二以上，向管理委員
    會提案召開派下員臨時大會；或者，至少應依內政部所頒訂祭祀公業土地清理要
    點第十三點第二項規定：「管理人死亡或因故不召開派下大會時，經派下全體十
    分之一以上連署，並報經民政機關（單位）之許可，得召開派下員大會。」辦理
    ，以改選新任管理人。然被上訴人均未依上開規定辦理，其逕由無召集權之監察
    人召集派下員大會，自不適法。又關於祭祀公業管理人之選任乃屬私權事項，祭
    祀公業規約既已訂有相關規定，自應依規約之規定辦理，而無準用公司法第二百
    一十條之餘地，故此部分被上訴人所辯，自不足採。
八、至被上訴人另提出九十年一月二十二日存證信函（本院卷第三八頁），主張其曾
    以該函催告上訴人召開派下員大會，而為上訴人所拒後，其才委由監察人邱樹木
    出面召開派下員大會暨管理委員會云云，惟查該函係於九十年元月二十日經被上
    訴人交由八德郵局寄達上訴人。依該函內容第一點閱知被上訴人係以該函對上訴
    人為罷免（管理人職務）之意思表示。既然該函首開其旨是罷免上訴人之管理人
    職務，而否認上訴人是管理人。但被上訴人在該函第二點之意旨卻是催告上訴人
    應依規約第十八條規定，代表管理委員會召開臨時派下員大會，已屬前後矛盾。
    事實上，上訴人於八十九年十二月十日早已辭職管理人職務（原審第二七頁），
    則被上訴人乙○○猶催告上訴人以管理人身份召集派下員大會臨時大會，亦失所
    依據。何況該存證信函寄發日期為九十年一月，而本件邱樹木無權召集之派下員
    大會為九十二年七月六日，二者相距達二年又六個月許，是該存證信函與本件派
    下員大會之召開顯無關連。
九、再本件被上訴人乙○○當選祭祀公業管理人，雖經報請八德市公所備查（參原審
    卷第三十頁），然關於祭祀公業管理人之選任乃屬私權事項，已如上述，故行政
    機關之備查與否，要不影響其效力之認定。本件派下員大會暨管理委員會既係由
    無召集權人所召集，其選任乙○○為管理人之決議即屬當然無效，從而上訴人請
    求確認乙○○與祭祀公業邱道陞間之管理人委任關係不存在，即無不合，應予准
    許。爰諭知如主文第一項所示。
十、至兩造其餘之攻擊防禦方法及未經援用之證據，經本院斟酌後，認為均不足以影
    響本判決之結果，自無逐一詳予論駁之必要，併此敘明。
十一、據上論結，本件變更及追加之訴為有理由，依民事訴訟法第第七十八條判決如
      主文。
中　　　華　　　民　　　國　　九十三　　年　　　十二　　　月　二十一　　日
                              民事第一庭
                                  審判長法  官  尤  豐  彥
                                        法  官  湯  美  玉
                                        法  官  陳  金  圍
右正本係照原本作成。
如不服本判決，應於收受送達後二十日內向本院提出上訴書狀，其未表明上訴理由者
，應於提出上訴後二十日內向本院補提理由書狀（均須按他造當事人之人數附繕本）
上訴時應提出委任律師或具有律師資格之人之委任狀；委任有律師資格者，另應附具
律師及格證書及釋明委任人與受任人有民事訴訟法第四百六十六條之一第一項但書或
第二項（詳附註）所定關係之釋明文書影本。
中　　　華　　　民　　　國　　九十三　　年　　　十二　　　月　二十一　　日
                                        書記官  章  大  富
附註：
民事訴訟法第四百六十六條之一（第一項、第二項）：
對於第二審判決上訴，上訴人應委任律師為訴訟代理人。但上訴人或其法定代理人具
有律師資格者，不在此限。
上訴人之配偶、三親等內之血親、二親等內之姻親，或上訴人為法人、中央或地方機
關時，其所屬專任人員具有律師資格並經法院認為適當者，亦得為第三審訴訟代理人
。
